---
title: "TP noté - Introduction à la statistique spatiale"
authors : LAURENT et Titouan
output: html_document
---

```{r setup, include=FALSE}
knitr::opts_chunk$set(echo = TRUE)
```

## **Consignes:**

**LE TP DURE 2H**

- Le TP se fait seul(e). Le smartphone est interdit. Tous les documents (y compris les programmes des TP précédents) et internet sont autorisés. En revanche, toute communication et toute aide de type IA est interdite (Chatgpt ou Gemini en particulier) sous d'exclusion de l'examen. 

- Vous travaillerez directement dans le sujet. Vous nommerez le programme de la manière suivante: Nom.Rmd. Pour rajouter des chuncks de code sous chaque question, vous pouvez utiliser le raccourci clavier CTRL+MAJ+I


---


0. Commencer par renseigner votre nom et prénom en face de "authors:" en haut du programme. Pour le TP, vous aurez besoin des packages suivants :


```{r}
install.packages("mapsf")
library(dplyr)
library(sf)
library(mapsf)
library(spdep)
```


### Exercice 1

Nous disposons de données économiques sur la ville de New York. Les observations sont découpées en "Neighborhood Tabulation Areas" (NTA). Il s'agit d'un découpage utilisé pour le recensement aux Etats-Unis. 


1. Importer le fichier econ_2016acs5yr_nta.xlsx avec la fonction readxl::read_xlsx(). Ne conserver que les colonnes GeoID (id du NTA), GeogName (nom du NTA), PerCapIncE (Per Capita Income Estimates). Vous pouvez nommer votre fichier nta_nyc.
```{r}
nta_nyc <- readxl::read_xlsx("econ_2016acs5yr_nta.xlsx") %>% 
  select(c("GeoID", "GeogName", "PerCapIncE"))
```

2. Importer le fond géographique des NTA (geo_nta.gpkg). Quel est le systeme de projection du fond ?
Dresser la carte des NTA en ne faisant apparaître que les polygônes.
```{r}
geo_nta <- st_read("geo_nta.gpkg") #Import de la table geo_nta
st_crs(geo_nta) #Le système de projection du fond est WGS84
plot(st_geometry(geo_nta)) #Plot avec seulement les polygones
```

3. Faites la jointure entre ces 2 tables.
```{r}
# Jointure des tables
geo_nta <- geo_nta %>% 
  mutate(ntacode=GeoID) %>% 
  left_join(nta_nyc, by = "GeoID") 

# 1er résumé statistique
summary(geo_nta) # On voit 2 NA's
geo_nta <- geo_nta %>% 
  filter(!is.na(PerCapIncE)) # On élimine les 2 NA's présents
boxplot(geo_nta$PerCapIncE) # boxplot de la variable incomes
```

4. Représenter la variable de revenu par tête sous forme de carte. Pour cela, vous discrétiserez votre variable (découpage en classes). A vous de choisir la méthode qui vous semble la plus pertinente.
```{r}
plot(geo_nta["PerCapIncE"]) # Analyse continue
plot(geo_nta["PerCapIncE"], breaks = "quantile", main = "Quantile") # Analyse discrète avec la méthode quantile
plot(geo_nta["PerCapIncE"], breaks = "jenks", main = "jenks") # Analyse discrète avec la méthode jenks
plot(geo_nta["PerCapIncE"], breaks = "sd", main = "sd") # Analyse discrète avec la méthode sd
# La meilleure méthode automatique est apparamment la méthode quantile
```

5a. La carte semble-t-elle suggérer un phénomène d'autocorrélation spatiale ? A vous de le vérifier avec les outils vus en cours. Vous expliquerez chaque étape de votre démarche et commenterez vos résultats.
Vous veillerez à retirer préalablement les valeurs manquantes pour faciliter vos traitements.
```{r}
# Tout d'abord visuellement, on peut penser qu'il y a de l'autocorréaltion spatiale positive.
# Pour vérifier cela il nous faut d'abord construire une matrice de voisinage, définie ici par la contiguïté:
voisins <- poly2nb(geo_nta) # par défaut: queen = TRUE
str(voisins)
summary(voisins) # nta la moins connectée : la 20ème avec 1 voisin ; nta la plus connecté : 170ème avec 37 voisins
voisins[[1]] # Par exemple le 1er élément de la liste a 9 voisins

# On transforme ensuite la matrice de contiguité en une matrice de pondérations pour affecter un poids identique à chacun des voisins d'un nta:
ponderation <- nb2listw(voisins, zero.policy = TRUE) # liste de poids créée à partir de la liste de voisins
str(ponderation, max.level = 1)
summary(ponderation) #zero.policy=TRUE

# On peut ensuite une variable des revenus disponibles centrés réduits
geo_nta <- geo_nta %>%
  mutate(PerCapIncE = scale(PerCapIncE))
mean(geo_nta$PerCapIncE) # Vérification que la moyenne des revenus est bien égale à 0
sd(geo_nta$PerCapIncE) # Vérification que l'écart type des revenus est bien égale à 1

# Et enfin dresser le diagramme de Moran
moranplot <- moran.plot(
  as.numeric(geo_nta$PerCapIncE),
  listw = ponderation,
  xlab = "Revenus disponibles médians par NTA",
  ylab = "Moyenne des revenus des voisins",
  main = "Diagramme de Moran")
# Les observations semblent suivre la 1ère diagonale donc on peut confirmer l'hypothèse d'autocorrélation spatiale positive des revenus moyens par nta : les NTA à hauts revenus sont plutôt entourés de voisins à hauts revenus et les NTA à faibles revenus sont plutôt entourés de voisins à faibles revenus.

# Mais on peut également calculer le I de Moran pour s'assurer de cette autocorrélation positive
moran.test(geo_nta$PerCapIncE, ponderation, randomisation = TRUE)
# On obtient I=14.119 >0 avec p-value<2.2e-16 donc le I de Moran est significativement potsitif d'ou la confirmation de l'hypothèse d'autocorréltion positive.
```

5b. Commentez les valeurs des LISA associées aux observations n°20 (nta 	
Far Rockaway-Bayswater) et n°80 (nta Midtown-Midtown South)
```{r}
# Calcul des LISA
class(geo_nta$PerCapIncE) # affichage de la classe de PerCapIncE 
geo_nta$PerCapIncE <- as.vector(geo_nta$PerCapIncE) # transformation de PerCapIncE en vecteur pour pouvoir utiliser la fonction localmoran

nta_lisa <- data.frame(spdep::localmoran(geo_nta$PerCapIncE, ponderation, zero.policy = TRUE)) # Production des LISA

c(nta_lisa[20,"Ii"], nta_lisa[20,5]) # I20=0.31 avec p-value=0.57 => la p-valeur nous indique que pour ce NTA, le test n'est pas significatif. L'information selon laquelle l'observation 20 aurait une légère (I=0.31) autocorrélation positive est donc à prendre avec des pincettes,d'autant plus que cette observation n'a qu'un voisin
c(nta_lisa[80,"Ii"], nta_lisa[80,5]) # I80=8.14 avec p-value=1.88e-14 => la p-valeur nous indique que les test est significatif. Donc l'observation 80 est bien autocorrélée positivement (I>>0).
```

6. Faites une carte représentant les NTA pour lesquels le LISA est particulièrement significatif. Votre carte contiendra 4 couleurs : 

- en rouge les NTA de type High-High significatifs au seuil de 10%, 
- en bleu ceux de type Low-Low significatifs au seuil de 10%, 
- en jaune les NTA avec autocorrélation négative significative au seuil de 10% 
- en gris les NTA non significatifs au seuil de 10%.

Un bonus sera accordé si vous faites la carte en dynamique (mapview ou leaflet)
```{r}
library(leaflet)
# On regarde d'abord les NTA significatifs au seuil de 10%
geo_nta <- geo_nta %>% 
  mutate(LISA = nta_lisa[,"Ii"]) %>% 
  mutate(LISA_PVAL = nta_lisa[,5])
table(geo_nta$LISA_PVAL < 0.10)
nta_significatif <- geo_nta %>% 
  filter(LISA_PVAL<=0.10)

# On récupère les valeurs x et y du graphe de Moran
geo_nta$moranplotx <- moranplot$x
geo_nta$moranploty <- moranplot$wx

# On créé notre découpage
geo_nta$decoupage <- case_when(
  geo_nta$LISA_PVAL > 0.10 ~ 4, # les NTA non significatifs au seuil de 10%
  geo_nta$LISA_PVAL < 0.10 & geo_nta$moranplotx < 0 & geo_nta$moranploty < 0 ~ 2, # les NTA Low-Low significatifs au seuil de 10%
  geo_nta$LISA_PVAL < 0.10 & geo_nta$moranplotx > 0 & geo_nta$moranploty > 0 ~ 1, # les NTA de type High-High significatifs au seuil de 10%
  geo_nta$LISA_PVAL < 0.10 ~ 3 # les NTA avec autocorrélation négative significative au seuil de 10%
  )

# On créé la palette de couleurs
pal2 <- c("red","blue","yellow","gray")

# On plot le tout
plot(geo_nta["decoupage"], pal = pal2)

# Essai avec la fonction leaflet avec les coordonnées de NYC
map <- leaflet() %>% 
  setView(lng = -73.935242, lat = 40.730610, zoom = 10) %>% 
  addTiles()
map

map2 <- map %>%
  addPolygons(
    data = geo_nta,
    weight = 0.5, #width of the borders
    color = "purple",
    fillOpacity = 0.5,
    fillColor = pal2
  )


```






## Exercice 2 (non prioritaire, à faire dans un second temps)

0. Importer les fonds geo_nta.gpkg et geo_boro.gpkg.
```{r}
rm(list=ls())
geo_nta <- st_read("geo_nta.gpkg") #Import de la table geo_nta
geo_boro <- st_read("geo_boro.gpkg") #Import de la table geo_boro
st_crs(geo_boro) #Le système de projection du fond est WGS84
plot(st_geometry(geo_boro))
```

1. On souhaite savoir dans quel(s) quartier(s) ("Borough") appartient chaque NTA (variable boro_name)? Pour répondre à cette question vous ferez une intersection entre les fonds geo_nta.gpkg et geo_boro.gpkg. 
```{r}
# Intersection des 2 fonds
inter <- st_intersection(geo_nta, geo_boro) # On a bien boro_name pour chaque NTA
```

2. En utilisant la question précédente, combien y a t'il de NTA à cheval sur plusieurs quartiers ?
```{r}
# taille inter - taille geo_nta = 30 doublons
```

3. Récupérez les noms de ces NTA à cheval sur plusieurs quartiers (on ne vous demande pas d'afficher quels sont les quartiers sur lesquels ils sont présents).


4. Prenez un de ces NTA au choix et donner les quartiers sur lesquels il se trouve.
```{r}
# Le NTA BK09 est à cheval sur les quartiers de Manhattan et Brooklyn
```

